【裁判字號】    96,醫,3
【裁判日期】    980709
【裁判案由】    損害賠償
【裁判全文】
臺灣彰化地方法院民事判決                96年度醫字第3號
原      告  戊○○
訴訟代理人  周瑞鎧律師
複  代理人  乙○○
被      告  庚○○
被      告  財團法人彰化基督教醫院
法定代理人  己○○
共      同
訴訟代理人  林正雄律師
            羅豐胤律師
複  代理人  黃靖閔律師
            丙○○
上列當事人間請求損害賠償事件，本院於民國98年6 月25日言詞
辯論終結，判決如下：
    主      文
原告之訴及假執行之聲請均駁回。
訴訟費用新臺幣貳萬伍仟柒佰伍拾元由原告負擔。
    事實及理由
一、原告起訴主張：
（一）原告之女劉慧娟於民國（下同）94年2 月25日因右眼瞼下
      垂而前往丁○○○○○門診，經該診所張志傑醫師診斷後
      ，告知疑是腦瘤引起右眼瞼下垂，並建議前往大醫院做詳
      細檢查，之後乃於同年月28日由其未婚夫甲○○陪同前往
      被告彰化基督教醫院（下稱彰基醫院）醫學中心神經內科
      就診，診療過程中劉慧娟與甲○○均告知被告庚○○醫師
      劉慧娟可能罹患腦瘤，但被告庚○○並未針對劉慧娟罹患
      腦瘤與否加以檢查，反而向劉慧娟、甲○○說明劉慧娟較
      可能是罹患重症肌無力症或甲狀腺機能亢進，並將劉慧娟
      轉至內分泌科門診。嗣於同年3 月3 日劉慧娟再回神經內
      科門診，由被告庚○○負責診斷，於劉慧娟上次門診之抽
      血檢查皆為正常，肌電圖檢查亦屬正常之情形下，被告庚○○仍堅持劉慧娟應屬罹患重症肌無力症，並稱肌電圖檢
      查在重症肌無力症的患者中，仍有30% 的人呈現正常之反
      應，且開立治療重症肌無力症之藥物予劉慧娟，當日爾後
      ，被告庚○○係在劉慧娟及甲○○一再表達擔心罹患腦瘤
      的疑慮，並表明願意自費檢查下，才勉為其難開立一星期
      後檢查之自費腦部核磁共振（MRI） 檢查單，未即時加以
      檢查，並強調做該檢查僅係為使劉慧娟及甲○○放心云云
      。至同年3 月10日，劉慧娟前往彰基醫院做完核磁共振檢
      查後，確認果為腦部惡性腫瘤，然被告庚○○卻仍未施以
      緊急之醫療處理，亦未告知劉慧娟、甲○○患者將有立即
      之危險性，導致劉慧娟於翌日即94年3 月11日即在家中昏
      迷，雖經速送往臺中榮民總醫院（下稱臺中榮總），並經
      數次手術治療後，乃呈現昏迷之狀態，並於同年7 月5 日
      不治死亡。原告曾於94年6 月1 日以神岡社口郵局第96號
      存證信函，請求被告庚○○給予家屬一個合理之交代，但
      未獲置理；嗣原告又向彰化縣衛生局申請調處，被告彰基
      醫院出席代表及被告庚○○醫師仍堅持未有診斷疏失或延
      誤病情之過失。
（二）被告庚○○上開過失行為與劉慧娟死亡結果間有因果關係
      ，且有下列過失及債務不履行行為：
    1.被告庚○○完全無視於病患劉慧娟及其未婚夫甲○○一再
      表達擔心恐罹患腦瘤的訊息，也無視於病患是因眼科診所
      醫師懷疑罹患腦瘤才轉診至醫學中心腦神經內科門診等節
      ，反而一再安撫病患，並陳稱病患可能是罹患肌無力症，
      且解釋重症肌無力症的症狀，開立肌無力症的藥予病患，
      甚至，在病患一再表達擔心後，才勉強安排一星期後自費
      的核磁共振檢查（MRI） ，並表示「做MRI 是要讓病患及
      其未婚夫放心」等語，顯已失去身為醫師應有之警覺心。
    2.被告庚○○捨棄最可能致命之疾病，而不加以檢查，反對
      於不會立即致命的疾病，如重症肌無力症、甲狀腺機能等
      問題加以檢查；且忽略重症肌力症之症狀大多是呈現雙邊
      眼瞼均下垂，並會因時間而有所變化（如早上比較好、傍
      晚較嚴重），常在用力、出力後症狀變嚴重等情，與本件
      病患呈現之單邊的眼瞼下垂、單邊的顏面神經麻痺、未因
      時間而有所變化、未因出力而變嚴重等病徵不相符合，竟
      將病患誤認為具有重症肌無力症和甲狀腺機能的問題，而
      就前開系統性疾病做優先最有可能的鑑別診斷，縱使在病
      患之肌電圖檢查沒有問題後，仍將重症肌無力症當做是病
      患最有可能罹病之診斷，被告庚○○之鑑別診斷實屬荒腔
      離譜。
    3.被告庚○○於病患經核磁共振（MRI） 檢查照出罹患腦瘤
      後，明知病患腦部之腫瘤已壓迫腦幹，卻未告知病患具有
      立即的生命危險，亦未讓病患接受立即之治療，故被告庚○○就此部分即有過失，乃違反告知之義務。
    4.於病患出現明顯的神經學症狀後，本應立即主動安排核磁
      共振（MRI） 之檢查，然被告庚○○卻係於病患強烈要求
      後，始勉強安排一星期後自費之MRI 檢查，且特別註明「
      -p't worries about brain lesion,so self-paid for
      the test」，顯見被告庚○○心中只擔憂一旦安排MRI 檢
      查後，恐生遭健保局核刪之風險，而不管病患的死活。
    5.依病患於臺中榮總住院期之主治醫師神經外科沈炯祺主任
      所言，病患所罹患之多形性神經母細胞瘤（GBM 第4 期）
      ，係成等比級數成長。而被告庚○○從94年2 月28日病患
      初診至同年3 月10日止，共計延誤病患10天之治療機會，
      致病患腦中之多形性神經母細胞瘤成長約1024倍（2 的10
      次方），使原本只影響動眼、顏面神經，造成右眼瞼下垂
      的腫瘤，成長了一千多倍，壓迫腦幹，嚴重浸潤正常組織
      ，病患因而昏迷不醒，無法接受完善的治療。而多形性神
      經母細胞瘤是預後較不好的腦瘤，因被告醫師的延誤造成
      了預後變得極度不好。另關於該疾病的預後評估和1. Age
      年齡、2.histo -logic組織表現、3.Karnofsky performa
      mce status（KPS） 、4.mental status 意識狀態、5.du
      rati on of symptoms 症狀的期間、6.neurologicfuncti
      onal class神經功能的等級、7.extent of surgery 手術
      的範圍、8.radiation dose放射線治療的劑量等因素有關
      ，而本件醫療因為被告庚○○之延誤，造成病患之KPS 從
      90分掉到最後一次門診的30分、及昏倒後的10分，意識狀
      態不清、神經功能更差，造成預後極度不佳，倘被告庚○○於第一次門診即診斷正確、並做適當的治療，依照2004
      年clinicial oncology一書指出，GBM 一年的存活率（su
      rvival rate） 為59％、二年為30％、五年為13％、十年
      為8 ％，如此觀之，也許病患在經適時、適當之治療後，
      亦有可能成為那存活十年比率中之其中1 人，絕非如目前
      情形，在昏迷狀態下只活了3 個多月。總之，在醫學上，
      醫治腦瘤的黃金時間很短，正因為被告庚○○之毫無警覺
      心、鑑別診斷荒腔離譜、未告知病患具有立即之生命危險
      、擔憂被健保局核刪費用而不管病患死活之心態，終究造
      成醫治黃金時間之延誤，而剝奪了病患接受完善治療與生
      存的機會。
（三）被告庚○○於94年2 月28日及同年3月3日未即時依病患劉
      慧娟之要求而為腦瘤之檢查，且於94年3 月10日做完核磁
      共振檢查後，未做出緊急的醫療處理，亦未告知病患具有
      立即之危險性，導致病患死亡，原告因被告庚○○之不法
      行為受有之損害共計為新臺幣（下同）6,993,262 元，分
      述如下：
    1.醫療費用215,646元。
    2.看護費用257,400 元：從94年3 月11日急診入臺中榮民總
      醫院起至同年7 月5 日過逝止，共117 天（21＋30＋31＋
      30＋5 ＝117） ，以全天看護每天2,200 元計算，共計25
      7,400 元（117 ×2,200 ＝257,400） 。
    3.殯葬費約387,300元。
    4.扶養費4,932,916 元：病患劉慧娟對於母親即原告戊○○
      負有扶養義務。其次，劉慧娟於94年7月5日過逝時，母親
      戊○○年49餘歲（44年10月15日出生），依91年臺灣地區
      簡易生命表，餘命尚有35.55 年，是故，原告可受扶養年
      限為35.55 年，以劉慧娟過逝前每個月給予母親扶養費2
      萬元計算，每年24萬元，往後35年間可得受扶養費用為4,
      932,916 元（240,000 ×霍夫曼係數20.553815 ＝4,932,
      916） 。
    5.精神慰撫金1,200,000元。
（四）綜上，被告庚○○之行為違反醫師法第12條之1 、第21條
      等規定，應依民法第184 條第1 項前段、第2 項、第192
      條、第194 條負侵權行為責任。被告彰基醫院為被告庚○○之僱用人，於受僱人執行職務中未善盡選任監督之責，
      依民法第188 條第1 項規定連帶負損害賠償責任。又病患
      劉慧娟因被告庚○○未給予即時之腦瘤檢查安排、嚴重誤
      判及延誤治療時機後，縮短生命而死亡雖明，惟被告庚○○、彰基醫院等於前揭結果應負責任之比例尚屬未明，故
      爰依民事訴訟法第244 條第4 項之規定，表明全部請求之
      最低金額為250 萬元，並為先位聲明：
    1.被告等應連帶給付原告250 萬元及自起訴狀繕本送達之翌
      日起至清償日止按年息百分之5計算之利息。
    2.訴訟費用由被告等負擔。
    3.願供擔保請准宣告假執行。
（五）再被告彰基醫院與病患劉慧娟間存有醫療契約關係，即被
      告彰基醫院有於病患為核磁共振檢查後，施以緊急醫療處
      理、及告知立即危險性之義務存在，惟被告彰基醫院並未
      為之，故構成債務不履行，爰依民法第227 條、準用第
      192 條及第194 條之規定，提起備位聲明：
    1.被告彰基醫院應給付原告250 萬元及自起訴狀繕本送達之
      翌日起至清償日止按年息百分之5計算之利息。
    2.訴訟費用由被告財團法人彰化基督教醫院負擔。
    3.願供擔保請准宣告假執行。
二、被告等則以：
（一）病患劉慧娟於94年2 月28日至被告彰基醫院神經內科門診
      檢查，由被告庚○○診視，因病患講話清楚，神智清醒，
      走路正常，沒有頭痛、嘔吐的現象，體重增加，故懷疑病
      患係肌無力症合併甲狀腺病變，而安排抽血、神經電氣學
      、胸部X 光、肌無力症抗體等相關檢查，並轉診至新陳代
      謝科評估甲狀腺之問題。於94年3 月3 日，原告之女兒即
      病患劉慧娟至神經內科回診，前次之檢查除Acetycholine
      receptor Ab 尚未有報告外，其餘皆為正常，被告庚○○
      乃安排病患一星期後為腦部核磁共振造影（MRI） 之檢查
      。依同年3 月10日病患之腦部MRI 檢查結果顯示，病患腦
      部有一體積3.8 ＊4.2 ＊6.5 立方公分之腫瘤，在下視丘
      、中腦、內囊及顳葉處，懷疑屬惡性腦瘤，被告庚○○遂
      立刻陪同病患劉慧娟及其未婚夫甲○○，會診神經外科鄭
      均洹醫師，鄭均洹醫師向病患及其未婚夫詳細解釋腦瘤的
      治療方式有手術、化療、放射線治療3 種，並告知預後很
      差，且交付腦瘤之相關資料，供病患參考。其後，由於病
      患家屬表示臺中榮總有認識較熟之人，欲轉至臺中榮總診
      治，故被告庚○○乃僅替病患準備轉院資料（病歷、頭部
      MRI 檢查報告及胸部X 光片等），而未安排當日入住彰基
      醫院。鄭均洹醫師並於當日傍晚及翌日早上撥打電話予同
      為醫生之病患未婚夫甲○○，關心病患之身體狀況，表示
      已與神經外科周啟文主任討論過病患病情，周啟文主任亦
      認為手術不易、預後不佳。病患事後於翌日因急診住院臺
      中榮總，並於3 月12日手術切除部分腦瘤，病理報告證實
      為多發性膠質母細胞瘤（GBM） ，其後曾接受化療，惟仍
      於94年7 月5 日病逝。上情均據彰基醫院神經外科鄭均洹
      醫師、彰基醫院影像醫學部何子龍醫師與病患之未婚夫甲○○等證述明確，核與被告庚○○所述之診療過程相符，
      且業經臺灣彰化地方法院95年度偵字第8095號為不起訴處
      分確定（原告曾聲請再議，而經臺灣高等法院臺中分院檢
      察署96年度上聲議字第679 號駁回在案）。
（二）被告庚○○就本件醫療行為並無過失，理由分述如下：
    1.本件經送行政院衛生署醫事審議委員會（下稱醫審會）鑑
      定，依其95年11月7 日第0950216228號書函鑑定結果，其
      意見為：
    (1)肌無力症之臨床表徵為肌肉無力，其中又以控制眼球運動
      之眼外肌（extraocular muscle）的無力最為常見，有半
      數以上的病人是以眼瞼下垂、複視或視力模糊為初發症狀
      ，經過長時期的追蹤後，還是有的病人只有眼外肌無力的
      症狀，稱之為眼肌型肌無力症（ocular MG），其餘病人
      除了眼外肌無力，尚合併肢體、頸部及臉部，吞嚥甚至呼
      吸肌的無力，稱為全身性的肌無力症（generalized MG）
      。
    (2)腦瘤一般常見之臨床表徵包括頭痛（半夜或早晨特別痛）
      、噁心、嘔吐、癲癇發作，眼球運動不正常或視力改變，
      記憶力或人格或說話能力改變，手、腳無力或感覺喪失。
      依據肌無力症之好發率在美國約每10萬人有12例，發病的
      年齡層雙峰分佈，在20至30歲間以女性為主，而50至60歲
      間則以男性居多，根據美國德州大學的Barohn統計，男女
      比為2：3，隨著平均壽命的延長，發病的年齡和男性患者
      的數目也有增加的趨勢。腦瘤的好發率則為每10萬人中約
      有10人。
    (3)醫師作鑑別診斷時，係依據病人之實際病徵及生命徵象是
      否穩定，從較可能之疾病中一一篩檢，非全憑病人主訴決
      定檢查順序。詳言之，醫師診治病人時，除依據病人之主
      訴外，病史及理學檢查為更重要之步驟。本件病患劉慧娟
      於彰基醫院94年2 月28日首次門診時，僅有右眼瞼下垂之
      異常發現，尚無其他功能障礙，故懷疑肌無力症，遂安排
      肌無力症之檢查，又因肌無力症有時會合併甲狀腺疾病，
      而病人亦有甲狀腺疾病的家族史，故於同日會診至新陳代
      謝科評估甲狀腺。94年3 月3 日第2 次門診時，因大部份
      肌無力之檢查均為陰性，故另安排腦部核磁共振造影，乃
      符合一般醫療常規處理。肌無力症的好發率高於腦瘤的好
      發率，且肌無力症好發年齡又以20~30 歲之女性居高，病
      患亦正值此年紀，故被告庚○○於檢查排序上，依據病患
      當時的症狀以肌無力症為優先排序，且於相當於10日之內
      分別作了「肌無力症」、「甲狀腺」、「腦部核磁造影」
      等相關檢查，依序檢查其他可能之病症，乃符合醫療常規
      。
    (4)對於由其他醫療院所或診所轉診前來看診之病患，如有轉
      診單，醫師均會考量轉診單或轉診病歷摘要之內容，將之
      列入鑑別診斷，惟本件並無轉診單，醫師乃係從患者及家
      屬口述病史，與病人所表現出來之徵象，加以判斷病人究
      竟罹患何種疾病。若有多種可能，而病人生命跡象穩定時
      ，醫師會按照臨床症狀及疾病發生之機率高低排定順序，
      安排檢查，以排除法逐一排除，最後才能確定病人究竟罹
      患何病。病患劉慧娟到院門診時，雖有懷疑腦瘤，惟經被
      告庚○○詳為檢查，發現病患之臨床徵象與一般腦瘤之徵
      象有所不同，而與肌無力症之表徵較為相似，故認為病患
      劉慧娟罹患肌無力症之可能比罹患腦瘤之可能性為大，此
      外，肌無力症有時會合併甲狀腺疾病，而本件病患具有甲
      狀腺疾病之家族史，故又考慮肌無力症合併甲狀腺病變之
      可能性。因此，在診療上，當然會先就肌無力症及甲狀腺
      加以檢驗，嗣後再就腦瘤之部分加以檢查。故而，先檢查
      肌無力症只是依其專業判斷之優先考量，並非對於病患劉
      慧娟之病情有所誤判，被告庚○○並無違反注意義務之處
      。
    2.腦瘤依據世界衛生組織（WHO） 之分類有19類，再細分有
      91種，而每種腦瘤的分裂速度有的快，有的慢，並不一致
      。一般而言，多形性膠質母細胞瘤之分裂速度較快，若要
      預估分裂速度，需有兩次不同時間的核磁共振造影做比較
      方能得知。目前臨床上追蹤腦瘤兩次核磁共振造影時間一
      般均間隔在30日以上，故無法預估病患核磁共振造影10日
      前神經內科初診時之腦瘤大小。而多形性膠質母細胞瘤之
      惡性程度非常高，病患劉慧娟之腫瘤位於下視丘、中腦及
      內囊且延伸到顳葉（大小：3.8 ＊4.2 ＊6.5 立方公分）
      ，屬於大型多形性膠質母細胞瘤，且位於腦深部重要功能
      區，在臨床上屬於無法手術治癒者。即使術後加以放射治
      療，其存活率亦極低，故病患應為惡性腦瘤之末期病程，
      即使在10日前診斷出來並予治療，對其預後或存活率應無
      影響。病患之死亡，應屬多發性膠質母細胞瘤末期病程，
      非被告庚○○延誤所致，是被告庚○○並無疏失，被告庚○○之醫療行為與原告女兒之死亡，並無相關因果關係。
    3.再者，依病患劉慧娟至臺中榮總的出院病歷摘要，其入院
      時之理學檢查記錄，意識是清醒的，病歷記載為：「cons
      ciousness ：E4V5M6,15/15」（意識：「昏迷指數」的分
      數, 15/15） ，15分為滿分，表示清醒，即EYE 睜眼反應
      ，眼睛可自發性的睜開著；VERBAL語言反應，語言正常；
      MO -TOR 動作反應，可遵照指示動作，亦即其昏迷指數乃
      是滿分，意識清楚入院。況且，被告庚○○於做完腦部核
      磁共振造影後，即與病患劉慧娟、其未婚夫甲○○一同去
      找鄭均洹醫師討論病情，並告知治療之方法與風險等，鄭
      均洹醫師印了很多腦瘤資料給病患，並告知有3 種治療方
      式，包括手術、化療、放射治療，鄭均洹醫師並於當日傍
      晚及翌日早上主動去電甲○○關心病人，表示與神經外科
      周啟文主任討論後，主任認為手術不易，且預後不好。是
      被告庚○○與神經外科鄭均洹醫師，均已經告知病患及其
      未婚夫甲○○治療之方式與預後情形等，而治療之方式本
      應尊重病人之自主權，由病人自行評估後決定，非被告庚○○所能越殂代庖。而病人評估後決定不在彰基醫院住院
      ，而欲前往臺中榮總看診，誠難苛責認為被告庚○○有過
      失。末者，原告稱被告庚○○安排MRI 檢查擔心費用遭健
      保局核刪之事，亦容有誤解，蓋本件病人係自費作腦部核
      磁共振造影（MRI） 檢查，根本無健保核刪的問題。
    4.再者，原告誤解病歷之內容，蓋病歷之內容乃是：「Plan
      : brain MRI(pt worried about brain lesion), so sel
      f-paid for the test, also can screen for skull bas
      e lesion 」【計畫：腦部核磁共振造影（病人擔心腦部
      病灶）自費檢查，並可由此造影查出是否有顱底部病灶】
      。該段說明主要有二：（1） 病人及家屬擔心（2） 醫師
      也未排除腦部病灶之可能。故安排腦部核磁共振造影（MR
      I） 。
（三）就有關病患劉慧娟之症狀為何種疾病之症狀可能性較大之
      問題，臺中榮總雖於97年3 月20日以函文回覆表示：「眼
      瞼下垂可能原因是動眼神經被壓迫，可能來自腫瘤或顱內
      壓升高。」等語，然：
    1.臺中榮總神經外科醫師沈炯祺就此部分所為回覆，其僅指
      出「眼瞼下垂可能原因是動眼神經被壓迫，可能來自腫瘤
      或顱內壓升高。」乃係以神經外科醫師之立場，就其接手
      後半段病人劉慧娟在臺中榮總醫治的部份為說明，固非無
      見。因當時沈炯祺醫師診視病人後，病患劉慧娟確有短暫
      性意識昏迷（根據臺中榮民總醫院護理部94年3 月11日護
      理紀錄，病人當天早上暈倒倒地送至該院急診求治），故
      其回覆說明即陳述「『可能原因』是動眼神經被壓迫」等
      語，僅針對動眼神經被壓迫為可能原因之一，惟其並未說
      明若尚未出現神經學之臨床症狀之情形（未必是動眼神經
      被壓迫之情形），其可能之原因為何，亦無法確認於病患
      有眼瞼下垂之症狀時，究係為何種疾病。
    2.參照本件之醫審會鑑定書可知，「肌無力症之臨床表徵為
      肌肉無力，其中又以控制眼球運動的眼外肌（extraocula
      r muscle）的無力最為常見，有半數以上的病人是以眼瞼
      下垂、複視或視力模糊為初期症狀，…。」故，肌無力症
      顯亦係造成眼瞼下垂之原因之一，且有半數以上的肌無力
      症病人有此症狀。
    3.惟查，臺中榮總就肌無力症可能係造成眼瞼下垂之原因並
      未論及（此乃因為被告庚○○與臺中榮總沈炯祺醫師對於
      此病人診療時間不同所致，前者，係在病人只有單側眼瞼
      下垂所作的多方面考量；後者，乃病人已經出現其他神經
      學症狀時，故考慮的範圍變縮小）。故此，臺中榮總神經
      外科醫師沈炯祺就此部份，僅就其所實際臨床診視的時點
      回覆『可能原因』是動眼神經被壓迫造成眼瞼下垂之原因
      ，而未如醫審會鑑定書詳列可能造成眼瞼下垂之原因，並
      分析其好發率。蓋(1)重症肌無力之好發率在美國約為每十
      萬人有12例。發病的年齡成雙峰分布，在20~30 歲間以女
      性為主，而50~60 歲間則以男性居多，……。根據美國德
      州大學的Barohn統計，男女比為2 ：3 。(2)腦瘤的好發率
      為十萬人中約有10人。
    4.臺中榮總於該函文中另表示：「無法預測病患劉慧娟女士
      94 年2月28日時腫瘤的大小，因為腫瘤生長因素影響很多
      ，一般依惡性腫瘤（GBM 第4 級）生長的Double time(細
      胞分裂為7 天)。 」故而，影響腫瘤生長之因素甚多，臺
      中榮總並無法推測於94年2 月28日時，病患劉慧娟之腫瘤
      大小，惟臺中榮總亦表示病患劉慧娟確已為惡性腫瘤末期
      （GBM 第4 級）。
（四）綜上所言，本件被告並無過失，病人羅慧娟之死亡與被告
      之醫療行為並無因果關係，且業經醫審會鑑定明確，被告
      彰基醫院自亦無須與被告庚○○負連帶賠償責任。並聲明
      ：
    1.原告之訴駁回。
    2.訴訟費用由原告負擔。
    3.如受不利之判決，被告願供擔保，請准免於假執行。
三、兩造不爭執事項：
（一）原告之女劉慧娟於94年2 月28日至彰基醫院神經內科看診
      ，由被告彰基醫院之受僱人即被告庚○○為門診檢查，當
      時劉慧娟有右眼瞼下垂之症狀，但無劇烈頭痛、噁心或體
      重減輕等症狀。
（二）劉慧娟於94年3 月3 日回彰基醫院神經內科門診，同日安
      排核磁共振檢查，並於同年3 月10日進行該項檢查，發現
      腦部有一體積3.8 ＊4.2 ＊6.5 立方公分之腫瘤，在下視
      丘、中腦、內囊及顳葉處，懷疑屬惡性腦瘤。
（三）劉慧娟於94年3 月11日至臺中榮民總醫院急診住院，同年
      月12日手術切除部分腦瘤，病理證實為多發性膠質母細胞
      瘤（GBM） 末期，其後接受化療，於同年7 月5 日病亡。
（四）本件刑事部分，經臺灣彰化地方法院檢察署檢察官以95年
      度偵字第8095號為不起訴處分確定（原告曾聲請再議，惟
      經臺灣高等法院臺中分院檢察署檢察官以96年度上聲議字
      第679 號駁回）。
（五）本件曾送醫審會鑑定，並向臺中榮總、中國醫藥大學附設
      醫院函詢相關事項。
（六）原告於96年3月1日提出之事證一至十二，形式上真正。
四、得心證之理由：
（一）按因故意或過失，不法侵害他人之權利者，負損害賠償責
      任，為民法第184條第1項前段所明定，是以應負侵權行為
      損害賠償責任者，以行為人於行為時具有故意或過失為限
      。原告主張被告庚○○於94年2 月28日及同年3月3日為病
      患劉慧娟看診時，未即時依病患劉慧娟之要求為腦瘤之檢
      查，且於同年3 月10日做完核磁共振檢查後，未做出緊急
      醫療處理，具有過失，致病患劉慧娟死亡等情，然為被告
      庚○○所否認，經查：
    1.按肌無力症之臨床表徵為肌肉無力，其中又以控制眼球運
      動之眼外肌（extraocular muscle）的無力最為常見，有
      半數以上的病人是以眼瞼下垂、複視或視力模糊為初發症
      狀，經過長時期的追蹤後，還是有的病人只有眼外肌無力
      的症狀，稱之為眼肌型肌無力症（ocular MG ），其餘病
      人除了眼外肌無力，尚合併肢體、頸部及臉部，吞嚥甚至
      呼吸肌的無力，稱為全身性的肌無力症（generalized MG
      ）。而腦瘤一般常見之臨床表徵包括頭痛（半夜或早晨特
      別痛）、噁心、嘔吐、癲癇發作，眼球運動不正常或視力
      改變，記憶力或人格或說話能力改變，手、腳無力或感覺
      喪失。肌無力症之好發率在美國約每10萬人有12例，發病
      的年齡層雙峰分佈，在20至30歲間以女性為主，而50至60
      歲間則以男性居多，根據美國德州大學的Barohn統計，男
      女比為2 ：3 ，隨著平均壽命的延長，發病的年齡和男性
      患者的數目也有增加的趨勢。而腦瘤的好發率則為每10萬
      人中約有10人，有醫審會鑑定書在卷可稽（見本院卷(二)第
      83-84 頁）。
    2.本件病患劉慧娟因右眼瞼下垂而於94年2 月28日初次至被
      告彰基醫院就診，依該日之病歷記錄顯示：「病人主訴右
      眼瞼較小，起床時，別人也看到，沒有劇烈的頭痛或噁心
      ，病患母親40歲時有甲狀腺亢進，肢體沒有麻木、不穩或
      沒力，體重增加、沒有記憶不良」等情，有病患劉慧娟之
      病歷記錄在卷可按（見96年彰調字第21號卷第14頁、本院
      卷(二)第16頁），並為兩造所不爭執（見本院卷(一)第104 頁
      ）；又病患劉慧娟於94年2 月28日就診時，並未提出現代
      眼科之診斷證明書，亦未提出轉診單，有證人甲○○於本
      院審理時所為之證詞、現代眼科97年7 月1 日之回函及所
      附之診斷證明書（開立時間載為94年5 月19日）附卷可憑
      （見本院卷(一)第140-142 、159 頁），均堪信為真實。被
      告庚○○依病患前開病歷資料及理學檢查，認病患劉慧娟
      臨床症狀不符合腦瘤常見症狀（如頭痛、嘔吐、肢體無力
      、走路不穩、抽搐等），而病患母親又有甲狀腺疾病，佐
      以病患之年齡、引起眼瞼下垂疾病之排行榜等判斷後，優
      先考慮肌無力症合併甲狀腺病變之可能性，為抽血、神經
      電氣學、胸部X 光、肌無力症抗體等檢查，並於同日將病
      患轉診至新陳代謝科做甲狀腺之檢查，至同年3 月3 日大
      部分肌無力症狀之檢查均成陰性後，始安排腦部核磁共振
      檢查，此一醫療行為程序上之妥適性，應可認定，蓋醫師
      診治病人除依據病人之主訴外，理學檢查為更重要之步驟
      ，且一般而言，如有轉診單，醫師均會考量轉診單或轉診
      病歷摘要之內容，將之列入鑑別診斷，惟本件並無轉診單
      或任何之前之診斷證明可據，被告庚○○依患者及其未婚
      夫之口述病史，與病人所表現出來之穩定生命跡象，照臨
      床症狀與疾病發生之機率高低排定順序後，安排檢查，以
      排除法逐一排除，並無醫療上之故意或過失可言，醫審會
      之鑑定意見：「醫師診治病人除依據病人之主訴外，理學
      檢查為更重要之步驟。依據病歷資料，病人首次門診僅有
      右眼瞼下垂之異常發現，故懷疑肌無力症，故作肌無力症
      之檢查，且於同日轉診至新陳代謝科作了甲狀腺之檢查，
      且一週後第二次門診因大部分肌無力之檢查均為陰性，故
      安排了腦部磁振造影，此乃符合一般醫療常規處理。」（
      見本院卷(二)第84-85 頁）亦同此見解。另經本院檢附彰基
      醫院、臺中榮總相關病歷資料，就本案相關醫療程序妥當
      性問題分別函詢中國醫藥大學附設醫院、臺中榮總後，上
      開2 醫院分別於97年12月23日、98年3 月20日、98年3 月
      25日回函表示：、「僅以貴院來函提及之病徵，其病因由
      中樞神經系統疾病至周邊神經肌肉病變甚至非神經系統病
      變皆有可能，實無法據以決定應先做何種檢查」、「肌無
      力症及腦部腫瘤都有可能出現眼瞼下垂情形，而甲狀腺亢
      進症則會造成眼球外凸，肌無力症的眼瞼下垂情形可能在
      一天中會有變化，但部分病人的變化並不明顯，造成診斷
      上的困難…眼瞼下垂機率，以肌無力症最高，腦部腫瘤或
      病變則要依據位置決定。若根據病歷的敘述，重症肌無力
      和腦部腫瘤皆為有可能的診斷選擇。…若根據2 月28日、
      3 月3 日病歷記載，腫瘤及重症肌無力兩者皆為需考量之
      病因，難以臆斷二者優先順序」、「肌無力症可發生單側
      或雙側的眼瞼下垂，75% 的病人一開始即有眼部的症狀，
      而且有50%-60% 的病人會進展成全身性的症狀，肌無力症
      一開始產生時，有10% 的病人即有肢體無力的現象，有可
      能是單側或全身性的，因此無法一開始完全排除肌無力症
      的問題。病患於90年時即有頭痛、頭暈、易疲倦等問題之
      記錄，若是惡性腦瘤，病程進展會非常快速，甚至在6 個
      月內病情嚴重至昏迷，無法持續4 年如此長的時間，因此
      醫生依其專業合理給予診斷及可能的疾病，也陸續安排了
      詳細的檢查，當確定不是肌無力症，二週內即安排腦部核
      磁共振檢查，醫療常規上是相當合理的。」（見本院卷(二)
      第32、64-67 頁）。故而，被告庚○○於疾病篩檢優先順
      序及診斷步驟上，本身並未有違背醫療常規之處甚明。
    3.另原告雖主張：病患劉慧娟至彰基醫院初診時，曾向被告
      庚○○表示其右半邊臉沒什麼表情，並經證人甲○○於本
      院審理時到庭證述明確（見本院卷(一)第159 頁），被告庚○○係因病患劉慧娟及其未婚夫之強烈要求，始於94年3
      月3 日勉強開立94年3 月10日之腦部核磁共振檢查單，被
      告庚○○延誤病患之病情云云，惟查，上述關於「右半邊
      臉沒什麼表情」之徵狀，係屬於腦瘤或肌無力症之臨床表
      徵之一，有臺大醫院神經部網路資料1 紙附卷可參（見本
      院卷(一)第177 頁）；且倘若病患於94 年2 月28日、94年3
      月3 日就診當時即已出現不穩定之神經功能障礙等神經學
      症狀，身為中醫師之病患與身為精神科醫師之病患未婚夫
      ，基於較常人具有醫學常識之考量下，理應於94年2 月25
      日眼科門診結束後，立即轉往急診治療，而非選擇透過門
      診之方式進行診療，由上可推知，病患前2 次至彰基醫院
      神經內科就診當時，應無不穩定之神經功能障礙等神經學
      症狀甚顯，被告庚○○綜合病人病史及理學檢查後，優先
      判定病患罹患肌無力症之可能較高，並進行肌無力症之相
      關篩檢，並無違反注意義務之處，故尚難以就此認定被告
      庚○○屬判斷失誤，亦難認定其具有醫療過失；再醫療行
      為之相關檢查或治療，乃以病人之臨床症狀已經符合該項
      治療或檢查之適應症為前提，如果尚未符合，醫生與病人
      溝通自費檢查或治療，應屬事理之常，蓋社會資源與保險
      制度之合理分配亦為健保制度當初設立之旨甚明。被告庚○○究竟係擔心健保費用遭核刪，抑或係依據一般疾病之
      篩檢優先順序及診斷步驟，而未主動提出病患施以核磁共
      振檢查之建議，原告迄今均未能提出有利之舉證以實其說
      ，且倘依被告庚○○出開立之檢查單為「自費」顯示，衡
      情並無健保費用遭核刪與否之問題亦明，是承前四（一）
      2.所述，無法逕以被告庚○○未於94年2 月28日、94 年3
      月3 日病患就診時，主動安排病患進行核磁共振檢查，而
      認定被告庚○○具有醫療上之疏失。
    4.復原告主張：被告庚○○經由腦部磁振造影得知病患劉慧
      娟罹患腦瘤，且腫瘤已壓迫腦幹後，仍未及時告知病患有
      立即之生命危險，亦未將病患留院治療、處理，故被告庚○○就此部分乃有過失云云。惟經證人甲○○於本院審理
      時到庭證述：「（問：94年2 月28日去看被告門診時為何
      沒有堅持作腦瘤檢查？）…94年3 月10日回診，我們去作
      MRI ，…檢查做完，回去找羅醫生，羅醫生看完後又作一
      些身體檢查…他當場就掛了神經外科，我們就過去看神經
      外科，神經外科醫生說看起來好像是惡性，但要作切片才
      會知道，…羅醫生也有到神經外科，兩位醫生都沒有明確
      的表示要如何處理，他有說羅慧娟不知道能不能開刀，之
      後我有問我表哥，榮總有沒有較好的醫生，之後有聯絡榮
      總醫院的醫生，他叫我帶過去看…94年3 月11日我們才去
      榮總，但還沒有去的時候，劉慧娟就昏倒了…」、「（問
      ：94年3 月10日作MRI 的時候內外科的醫生有沒有向劉慧
      娟說明病情？）有，那時候鄭醫師有印腦瘤治療的資料給
      我，有稍微說明治療的種類，沒有說明哪個方式比較適合
      劉慧娟，…只說可以給他們主任看看，也有在診間給我看
      MRI 的結果，腦瘤大概有3 、4 公分，詳細以圖為準。」
      、「（問：當時醫生是有說手術、化療、放射線治療的治
      療方式可選擇？）有的。」等語歷歷（見本院卷(一)第159-
      161 頁），核與被告庚○○所為之抗辯相符，堪認屬實，
      是被告庚○○既已於發現核磁共振檢查結果後，立即陪同
      病患前往神經外科會診，並委由神經外科醫師鄭均洹向病
      患劉慧娟說明病情及治療方式、提供相關之資料，應可認
      定被告庚○○已盡告知之義務無疑；又病患既已知治療方
      式，在當時神智清醒，並無證據顯示有緊急情況下（病患
      3 次至彰基醫院就診均意識清楚、可自行活動），治療方
      式本應由病患自行評估後決定，非被告庚○○所能越俎代
      庖，病患與甲○○既自行決定轉往臺中榮總看診，自難責
      以被告庚○○未即時加以治療，而具過失。
    5.按醫事審議委員會對於鑑定案件之審議，係針對委託鑑定
      機關所詢事項，依據其調查所得之事證資料，基於醫學知
      識及醫療常規，提供書面專業意見供作偵查或審判之參考
      。其鑑定之作業流程，係依委鑑機關所送之卷證資料，確
      認被告醫師之學、經歷，再將有關資料先送與被告醫師之
      學、經歷無關之醫學中心相關科別主治醫師以上之專家提
      供初審意見後，再提交醫事審議委員會審議，由委員參酌
      初審醫師之書面及口頭意見，共同審查該案件。而依據行
      政院衛生署醫療糾紛鑑定作業要點規定，醫事審議委員會
      對於鑑定案件之審議，以委員達成一致之意見為鑑定意見
      ，即採合議制並非個人意見。雖本件臺中榮總神經外科醫
      師沈炯祺曾表示「眼瞼下垂之可能原因是動眼神經被壓迫
      ，可能來自腫瘤或顱內壓升高。」等語（見本院卷(一)第64
      頁），然其乃係以神經外科醫師之立場，就其接手後半段
      病人劉慧娟在臺中榮總醫治的部份為說明，與前開醫審會
      鑑定書之鑑定內容並未矛盾，蓋其僅說明動眼神經被壓迫
      為可能原因之一，惟其並未說明若尚未出現神經學之臨床
      症狀之情形（未必是動眼神經被壓迫之情形），其可能之
      原因為何，亦無法確認於病患有眼瞼下垂之症狀時，究係
      為何種疾病，恐有不如醫審會鑑定書乃係根據「病人至彰
      基醫院當時之病情」所為之鑑定周延之虞，附此敘明。
（二）退步言之，縱認被告庚○○未於初次診斷時發現劉慧娟罹
      患之病症為腦瘤，因而衍生上述之醫療行為，具有過失，
      ，然依醫審會之鑑定意見可知：「…多形性膠質母細胞瘤
      之惡性程度非常高，病人之腫瘤位於下視丘、中腦及內囊
      且延伸到顳葉（大小：38＊42＊65mm），屬於大型多形性
      膠質母細胞瘤，且位於腦深部重要功能區，在臨床上屬於
      已無法手術治癒者。即使術後加作放射治療，其存活率亦
      極低，故病人應為惡性腦瘤（多發性膠質母細胞瘤）之末
      期病程，即使在10日前診斷出來並予治療，對其預後或存
      活率應不影響。…病人之多發性膠質母細胞瘤屬大型，且
      位於腦之深部，屬於惡性末期腫瘤，故其死亡，應屬多發
      性膠質母細胞瘤末期病程，非醫師延誤所致」（見本院卷
      (二)第85頁），病患劉慧娟已為多發型膠質母細胞瘤第四期
      末期病程，其之死亡，應屬多發性膠質母細胞瘤之末期病
      程，即使於初診時提前接受手術或其他方式治療，亦無法
      避免死亡之結果，被告庚○○是否具有醫療過失，均與病
      患之死亡，毫無因果關係可言。原告雖主張：病患所罹患
      之多形性神經母細胞瘤（GBM 第4 期），係成等比級數成
      長，從94年2 月28日病患初診至同年3 月10日止，共計延
      誤10天之治療機會，致病患腦中之多形性神經母細胞瘤成
      長約1024倍（2 的10次方），倘被告庚○○於第一次門診
      即診斷正確、並做適當的治療，依照2004年clinicialonc
      ology 一書指出，病患仍可能存活10年云云。惟腦瘤依據
      世界衛生組織（WHO） 之分類有19類，再細分有91種，而
      每種腦瘤的分裂速度並不一致，多形性膠質母細胞瘤之分
      裂速度雖屬較快，然若要預估分裂速度，需有兩次不同時
      間的核磁共振造影做比較，方能得知。目前臨床上追蹤腦
      瘤兩次核磁共振造影時間一般均間隔在30日以上，故實無
      法預估病患劉慧娟於核磁共振造影10日前之神經內科初診
      時，腦瘤之大小，有醫審會之鑑定報告附卷可考（見本院
      卷(二)第85頁），核與臺中榮總於97年3 月20日之回函所載
      ：「無法預測病患劉慧娟女士94年2 月28日時腫瘤的大小
      ，因為腫瘤生長因素影響很多，一般依惡性腫瘤（GBM 第
      4 級）生長的Double time(細胞分裂為7 天)。 」（見本
      院卷(一)第64頁），大致相符，故而，病患94年2 月28日至
      彰基醫院初診當時，其腦部腫瘤之大小確實無法推測無訛
      。再按「十年存活率，係指是根據過去的統計資料，在一
      群病況類似的病人中，有百分之多少的人在罹病達十年之
      後仍然存活而言」，故而，這些統計數據也許得以當作研
      究之參考，但並無法當作預估特定病患存活時間長短之明
      確指標，畢竟，任何人都無法預測特定之生命何時會結束
      ，不因罹患腦瘤與否而有差別，原告僅以文獻中之統計數
      據作為病患可能再存活10年之憑據，卻未考量「適時、適
      切治療」、「疾病之肇因」、「環境」、「體質」、「心
      境」等其他要件之具體影響，率爾認定一旦在一定之時間
      內，未達統計顯示之存活比率，即屬醫療行為有所疏失，
      且該醫療行為與病患死亡間具有因果關係，乃無足採。
五、末「正因為活器官具有自己的法則及無法透視性，不能以結
    果的失敗或變故，來表徵醫師的過錯或可歸責性」此乃德國
    最高法院（BGH NJW 1977,1103） 所揭示之精髓。案件的審
    理固然是從結果找尋真相與原因，但醫療行為是否符合醫療
    常規或已盡注意義務，應以醫療行為之當下為判斷，而非事
    後諸葛。綜上所述，被告庚○○前開醫療行為並無疏失之處
    ，且病患劉慧娟之死亡與被告庚○○具有過失與否間，並無
    因果關係存在，原告本於侵權行為損害賠償及僱用人應負連
    帶責任之規定，先位聲明請求被告庚○○、被告彰基醫院應
    連帶給付原告250 萬元，及自起訴狀繕本送達被告之翌日起
    至清償日止，按年息百分之5 計算之利息，為無理由，應予
    駁回。又病患與被告彰基醫院間訂有醫療契約，而被告庚○○為前開醫療契約之履行輔助人，如前所述，已善盡其醫療
    之責，並無過失，是被告彰基醫院對病患所負之契約義務，
    亦無可歸責之事由，難課以債務不履行之不完全給付責任甚
    明，原告依據債務不履行之法律關係，備位聲明請求被告彰
    基醫院給付原告250 萬元，及自起訴狀繕本送達之翌日起至
    清償日止按年息百分之5 計算之利息，亦無所據，應予駁回
    。原告之先、備位請求均無理由而應予駁回，則其假執行之
    聲請亦失所附麗，併予駁回。
六、兩造其餘攻擊或防禦方法，經本院斟酌後，認為均不足以影
    響本判決之結果，自毋庸逐一詳予論駁，附此敘明。
七、本件除由原告預納裁判費33,670元外，並無其他訴訟上費用
    之支出，故本件訴訟費用核為33,670元，依法由敗訴之原告
    負擔。
八、訴訟費用負擔之依據：民事訴訟法第78條。
中    華    民    國    98    年    7    月      9    日
                  民事第二庭法  官  林秉暉
以上正本係照原本作成。
如對判決上訴，應於判決送達後20日內向本院提出上訴狀。
中    華    民    國    98    年    7     月    9     日
                            書記官  廖春慧


司法院資訊處製作；財團法人民間司法改革基金會備份。
